【裁判字號】    97,重訴,148
【裁判日期】    980527
【裁判案由】    履行契約等
【裁判全文】
                臺灣板橋地方法院民事判決
原      告  乙○○
            丁○○
共      同
訴訟代理人  陳傳中律師
            楊博任律師
複代理人    甲○○
被      告  丙○
訴訟代理人  劉添錫律師
被      告  喬崴建設開發股份有限公司
法定代理人  戊○○
訴訟代理人  周宜隆律師
上列當事人間請求履行契約等事件，經本院於民國98年5 月13日
言詞辯論終結，判決如下：
    主  文
被告丙○應給付原告新臺幣佰玖拾壹萬伍仟元，及民國九十七
年四月十五日起至清償日止，按週年利率百分之五計算之利息。
原告其餘之訴駁回。
訴訟費用由被告丙○負擔二分之一，其餘由原告負擔。
    事實及理由
一、按訴狀送達後，原告不得將原訴變更或追加他訴，但擴張或
    減縮應受判決事項之聲明者，不在此限，民事訴訟法第255
    條第1 項第3 款定有明文。本件原告備位起訴聲明金額部分
    （不含利息）原本請求被告應給付原告新臺幣（下同）8,00
    0,000 元，後原告於民國（下同）98年3 月6 日變更請求被
    告應給付原告7,250,000 元，此係減縮應受判決事項之聲明
    ，揆諸前揭規定，應准許之，合先敘明。
二、原告主張：
（一）被告喬崴建設股份有限公司（以下簡稱喬崴建設公司）與
      第三人曹李氏祭祀公業，就曹李氏祭祀公業所有台北縣土
      城市○○○段外冷水坑小段177 地號土地，曾簽訂合建契
      約書乙紙。約定（有爭執）由被告喬崴建設公司負責於該
      土地上興建集合住宅，待建築完成後，除扣除被告喬崴建
      設公司應分得之建物、土地部分外，其餘直接供曹李氏祭
      祀公業派下員依房份比例分配之。因此，被告丙○可分配
      約192 坪的建物、土地。以上所述各節，有合建契約、曹
      李氏祭祀公業派下員大會會議記錄足稽，亦有曹李氏祭祀
      公業管理人曹盛裕足證，且經被告當庭是認 (被告於97年
      8 月7 日開庭時自承：「在合建契約中沒有約定被告應直
      接向派下員給付，是在合建契約簽署之後祭祀公業召開派
      下員會議，該會議決議派下員可直接按房份對建案取得權
      利」)， 應無疑義。
（二）被告丙○於民國 (以下同)81 年9 月9 日，與第三人唐家
      隆（原告2 人之父）及原告丁○○簽訂「協議書」乙紙，
      約定「一、乙方（即被告丙○）同意於該公業與建商合建
      大廈乙方所分得之房屋，甲方（即第三人唐家隆、原告丁
      ○○）可分得參拾貳坪作為補償，但因甲方承買本房屋尚
      有尾款新台幣伍仟元尚未付清，依原契約總價新台幣伍萬
      伍仟元正，甲方同意按比例5/55由乙方扣抵甲方可分得之
      坪數參坪，故甲方實際可分得之坪數為貳拾玖坪。」「二
      、前條甲方實際可分得之貳拾玖坪（含公共設施及陽台）
      。除1 、2 、4 、12樓及店面外，其餘乙方所分得之樓層
      任由甲方選擇，如坪數不足一戶時，甲方同意按當時建商
      出售之價格向乙方購買補足一戶。」此亦有協議書足稽（
      原證一參照）。
（三）前開協議書所生權利義務，原由第三人唐家隆、原告丁○
      ○準共有，各持分1/2 。但因第三人唐家隆已於84年11月
      22日死亡，其準共有部分，應由原告之母（即第三人唐家
      隆之妻）曾瓊瑤、唐桂英、唐桂珠、唐桂香、唐桂娥及原
      告乙○○、丁○○等7 人繼承而維持公同共有。嗣經7 人
      協議，第三人唐家隆之準共有權利，全分歸原告乙○○一
      人所有。故前開協議書所生權利義務，目前係由原告乙○
      ○、丁○○2 人準共有 (各1/2)。此亦有分割協議書足證
      （原告97年10月16日「民事陳報狀(3)」之附件三參照）。
（四）據查第三人曹李氏祭祀公業已於日前與被告喬崴建設公司
      簽約合建大廈，並已開始施工，且該公業各派下員，除被
      告丙○外，均已依前開合建契約指定可分得的建物及其坐
      落土地完竣。原告等2 人遂於96年12月20日、97 年 元月
      25日，先後發函請求被告丙○履約（原證三、原證四參照
      ）。未料被告丙○卻拒不依約履行，且據聞已與被告喬崴
      建設公司，基於詐害原告等2 人所有前開債權之意思，簽
      訂建物土地買賣契約，欲將所可分得建物、土地直接售予
      被告喬崴建設公司。
（五）依被告喬崴建設公司所提「提供土地合作興建房屋契約書
      」之記載，契約當事人一方，即地主，有曹李氏祭祀公業
      、曹達尊祭祀公業、曹曉然祭祀公業 (均以曹盛裕為管理
      人)及 被告丙○ (契尾部分，將祭祀公業與丙○分列，而
      將被告丙○單獨列為甲方之一)。 足證被告丙○，與第三
      人曹李氏祭祀公業同，均係合建契約之當事人。遍查全契
      約內容，合建契約之地主並無可選擇、請求以現金代替給
      付之約定，亦無限期選擇，否則喪失請求分屋之權利而僅
      能以現金代替給付之約定。反之，依該合建契約第八條及
      第九條第二項規定：「本案規劃之平面圖定案雙方即辦理
      分屋，……。如甲方不配合分屋或申請名義之資料延誤提
      出時，甲方應分得之部分以乙方名義登記，日後所產生之
      契稅、費用均由甲方負擔，甲方絕無異議。」「二、乙方
      於取得使用執照及房地產權辦理完成及接通水電後一個月
      內需以書面通知甲方辦理交屋手續，屆時甲方未能配合辦
      理時，則視同已交屋完成。」換言之，若被告丙○不配合
      或遲延配合辦理分屋 (亦即登記、選擇等手續)， 應分得
      房地即暫時以被告喬崴建設公司之名義登記；若被告丙○
      不配合未能配合辦理交屋，則直接視為已交屋完成。足證
      被告丙○分屋之權利並無期限限制，亦無失權約定。系爭
      合建契約之一方，係多人，已如前述。依該合建契約第二
      十三條規定：「甲方對契約履行及賠償負連帶責任」，是
      因該合建契約所生債務，被告丙○係與曹李氏等祭祀公業
      應負連帶責任。次依該合建契約第三條第二項約定：「土
      地部分：甲乙雙方協議同意按分取房屋坪數比例分取之，
      並依持分或一般土地法規規定登記之。」參以契約書中有
      關移轉登記之稅捐及費用、地價稅、另行購買畸零地之費
      用，均僅約定由取得人各自按比例負擔繳納，足徵被告丙
      ○及曹李氏等祭祀公業依合建契約所取得之分屋債權，應
      係可分之債權。是第三人曹李氏祭祀公業雖於95年1 月間
      與被告喬崴建設公司簽署「合建分屋協議書」，亦無拘束
      另一債權人即被告丙○之效力。
（六）有關先位聲明部分
  1 、曹李氏祭祀公業派下員 (尤其是被告丙○)有 直接請求被
      告喬崴建設公司依合建契約向自己為給付之權利。
 （1）按「以契約訂定向第三人為給付時，要約人得請求債務人
      向第三人為給付，其第三人對於債務人，亦有直接請求給
      付之權。」此有民法第269 條第1 項規定足稽。申言之，
      契約當事人以契約約定，債務人應向第三人為給付者，該
      第三人雖非契約當事人，卻可直接本於該利益第三人約款
      而取得契約所定之請求權，請求債務人向自己為給付。
 （2）查被告喬崴建設公司與第三人曹李氏祭祀公業簽訂合建契
      約，約定於曹李氏祭祀公業所有台北縣土城市○○○段外
      冷水坑小段177 地號土地上合建，且約定曹李氏祭祀公業
      各派下員均得各依房份比例，向被告喬崴建設公司請求分
      配建物及土地。足徵前開合建契約明訂被告喬崴建設公司
      應向第三人（即曹李氏祭祀公業派下員）給付，是曹李氏
      祭祀公業派下員因該利益第三人約款而得請求被告喬崴建
      設公司分配、移轉建物及土地所有權。雖謂被告一再否認
      前開合建契約有利益第三人之條款，惟被告等既不否認曹
      李氏祭祀公業派下員 (除被告丙○外)均 已直接依前開合
      建契約，向被告喬崴建設公司指定可分得的建物及其坐落
      土地完竣，且迄今仍拒不提出該合建契約供鈞院參酌，自
      足證被告喬崴建設公司顯已默許曹李氏祭祀公業派下員有
      直接請求被告喬崴建設公司向自己為給付之權利。
 （3）退萬步言之，縱該合建契約非利益第三人契約，惟被告既
      當庭自承，前開合建案業經曹李氏祭祀公業派下員大會決
      議同意（包括合建契約及其分配比例）云云。且被告等亦
      不否認曹李氏祭祀公業派下員 (除被告丙○外)實 際上均
      已直接依前開合建契約，向被告喬崴建設公司指定可分得
      的建物及其坐落土地完竣。均足證被告喬崴建設公司確已
      默示同意曹李氏祭祀公業派下員有直接請求被告喬崴建設
      公司向自己為給付之權利，不容被告臨訟始空言否認。
 （4）準此，被告丙○應有請求被告喬崴建設公司應將座落台北
      縣土城市○○○段外冷水坑小段177 地號土地上即將完工
      建物（含基地）所有權持分約192 坪（約相當於建物四幢
      ，被告均不否認被告丙○之可分配坪數額）辦理所有權移
      轉登記於己之債權，已臻灼然。
  2 、被告丙○與被告喬崴建設公司間之債之關係，係種類之債
      、選擇之債，且被告丙○享有同意指定權、選擇權。
 （1）按「給付物僅以種類指示者，依法律行為之性質或當事人
      之意思不能定其品質時，債務人應給以中等品質之物。前
      項情形，債務人交付其物之必要行為完結後，或經債權人
      之同意指定其應交付之物時，其物即為特定給付物。」此
      有民法第200 條足稽。次按「於數宗給付中，得選定其一
      者，其選擇權屬於債務人。但法律另有規定或契約另有訂
      定者，不在此限」、「債權人或債務人有選擇權者，應向
      他方當事人以意思表示為之。」此亦有民法第208 條及第
      209 條第1 項足稽。
 （2）查被告丙○既得向被告喬崴建設公司請求分配該合建案中
      之192 坪建物及其座落基地持分 (無論係合建契約所明定
      或係由被告喬崴建設公司默示同意者)， 惟並未具體指明
      係應分配何棟何樓 (性質上亦不容事先具體指明)， 且又
      需待可具體選擇、指定給付物時起，再由曹李氏祭祀公業
      各派下員 (含被告丙○)選 擇、指定之。故性質上應即所
      謂種類之債、選擇之債，且債權人（曹李氏祭祀公業各派
      下員，含被告丙○）享有選擇權。
   3、原告依前揭協議書又繼承分割協議書，對被告丙○享有前
      揭債權，自可依法代位行使前開被告丙○對被告喬崴建設
      公司之同意指定權、選擇權及其他請求權。
 （1）按「債務人怠於行使其權利時，債權人因保全債權，得以
      自己之名義，行使其權利。但專屬於債務人本身者，不在
      此限。」此有民法第242 條明文規定足稽。
 （2）查原告與被告丙○間有協議書所生債權債務關係（原證一
      、原證二參照），且被告丙○已陷於給付遲延，應負遲延
      責任（原證三參照），況被告丙○顯然怠於向被告喬崴建
      設公司行使權利，且原告亦顯有保全債權之必要（據聞被
      告丙○名下已無其他資產，卻基於脫免對原告二人所負債
      務之故意，竟與被告喬崴建設公司互相謀議損害原告，有
      意將應分得之192 坪建物土地所有權直接讓與被告喬崴建
      設公司，使兩人間之債權債務關係歸於消滅，足徵原告有
      保全債權之必要）。末查被告丙○對被告喬崴建設公司之
      債，雖因係曹李氏祭祀公業派下員之身分而取得，但性質
      上僅係一般之財產權，並非一身專屬之權利。是原告自有
      權代位行使之。
 （3）承前，原告特以起訴狀繕本之送達，代位行使被告丙○依
      約所有享之同意指定權、選擇權，指定被告喬崴建設公司
      應給付之建物（含基地）為台北縣土城市○○路清水綠園
      E8棟4 樓建物及其基地坐落土地持分29坪。併代位被告丙
      ○依合建契約請求被告喬崴建設公司移轉登記給被告丙○
      後，再依雙方間之協議書，移轉登記於原告名下，由原告
      乙○○、丁○○等二人共有 (持分各1/2)。
   4、原告對被告丙○之債權、被告丙○對被告喬崴建設公司之
      債權，均未罹於時效，被告以時效為抗辯，顯無理由：查
      原告請求被告丙○按協議書請求移轉過戶之債權 (被告丙
      ○請求被告喬崴建設公司直接給付之債權，亦同)， 依民
      法第128 條規定，自請求權可行使時起算。次查，原告之
      債權，需俟大廈建成，且選擇、特定給付標的物後，其請
      求權始可行使。又依協議書 (原證一參照)之 內容觀之，
      雙方係約定：「一、乙方（即被告丙○）同意於該公業與
      建商合建大廈乙方所分得之房屋，甲方（即第三人唐家隆
      、原告丁○○）可分得參拾貳坪作為補償，但因甲方承買
      本房屋尚有尾款新台幣伍仟元尚未付清，依原契約總價新
      台幣伍萬伍仟元正，甲方同意按比例5/55由乙方扣抵甲方
      可分得之坪數參坪，故甲方實際可分得之坪數為貳拾玖坪
      。」「二、前條甲方實際可分得之貳拾玖坪（含公共設施
      及陽台）。除1 、2 、4 、12樓及店面外，其餘乙方所分
      得之樓層任由甲方選擇，如坪數不足一戶時，甲方同意按
      當時建商出售之價格向乙方購買補足一戶。」云云。足證
      雙方係約定合建規劃、建築完成可以受分配時，被告即應
      依約履行給付之意。是若非該合建案已規劃、建築完成而
      已達可分配之時期，其應給付之物，仍非確定，則債權人
      之分配請求權、選擇權，尚無法行使。從而，依民法第12
      8 條之反面解釋，其時效尚不得起算，自未罹於時效而消
      滅。
   5、有關被告丙○已無選擇房地之權利部分：被告二人另辯稱
      被告丙○已選擇分配現金或因逾期而只能分配現金云云，
      但所言顯非事實。詳言之：
 （1）被告於97年8 月7 日所提民事答辯續狀第三點載稱：「丙
      ○與喬崴建設公司所簽訂之合建契約，原本是可以選擇房
      屋或以補償房價的方式，由於丙○一直未選擇房屋，已超
      過了喬崴建設公司選擇房屋的期間，丙○只能依補償房價
      方式處理」云云。嗣被告卻又具狀改稱：「丙○已放棄分
      屋、採用現金分配」云云，不僅前後矛盾，已難憑採，況
      始終未見被告提出任何相關事證以實其說，足證均係憑空
      捏造，尤不足採。
 （2）查被告雖一再辯稱「丙○一直未選擇房屋，已超過了喬崴
      建設公司選擇房屋的期間，丙○只能依補償房價方式處理
      」云云，惟涉訟迄今，卻未提出任何證據足證選擇權定有
      行使期間、被告丙○已喪失選擇權，所言自難憑採。
 （3）被告另辯稱「被告丙○自始即表明不願分屋而請求現金分
      配，可見被告丙○並未登記選擇分屋」云云，惟被告所提
      「合建分屋協議書」之附件之「分配權利分屋統計表」所
      載，曹李氏祭祀公業派下員係以簽署認購或讓渡切結書之
      方式，行使其選擇權；且依該統計表第1 頁第3 欄記載，
      足徵被告丙○並未簽署、出具認購或讓渡切結書，足證被
      告辯稱「被告丙○自始即表明不願分屋而請求現金分配」
      云云，顯非事實。
   6、有關原告已領取40萬元部分：
      被告另辯稱原告已受領40萬元拆遷補償費，惟查建商為使
      拆遷戶暫時搬離，提供租金、生活費補償，係市場上之一
      般交易常態，目的在補償住戶因搬遷所造成之額外生活負
      擔，係建商與原告間之法律關係，顯與本案爭點無關。
   7、有關依合建分屋協議書約定，只能以每坪12萬元計價，請
      求給付現金部分：
 （1）被告喬崴建設公司另依其與曹李氏祭祀公業所訂之「合建
      分屋協議書」第二之b 及第三之b 有關「甲方派下員選擇
      出售權利面積予乙方為859.351 坪，每坪以12萬計價。」
      「若有未登記選擇分屋之派下員，甲乙雙方同意一律以出
      售權利面積方式處理之。」等約定，辯稱被告丙○因「超
      過選擇建物的期間」，故「只能以出售權利面積方式處理
      ，且係以每坪12萬元計價」云云。
 （2）惟按民法第269 條第2 項反面解釋，利益第三人契約（不
      論係因簽訂合建契約或因默示同意派下員會員大會決議而
      成立）之第三人，對於該利益第三人契約已表示同意享受
      其利益之意思後，當事人不得變更其契約或撤銷之。查曹
      李氏祭祀公業派下員已經依決議方式，表示願依合建契約
      享受合建後之分配建物之權利，且經以提出派下員大會決
      議等方式，通知、送達於被告喬崴建設公司，是被告喬崴
      建設公司與曹李氏祭祀公業已不得任意變更、撤銷第三人
      因契約所權得之權利，足證被告喬崴建設公司與曹李氏祭
      祀公業於95年1 月18日所訂前開約定，變更、撤銷被告丙
      ○因合建契約所取得之權利，顯與法律明文不符，自無拘
      束被告丙○之效力。從而，其據以否認原告有代位行使選
      擇權、增購權，或據以主張應依每坪12萬元計價云云，即
      難謂有理由。
（七）有關備位聲明部分：
   1、若認被告丙○自始對被告喬崴公司無債權，或因超過選擇
      期間未選擇而喪失權利，或因明示拋棄而喪失權利，致無
      法履行因協議書對原告所負之債務，自應負債務不履行之
      損賠償責任。
 （1）按「因可歸責於債務人之事由，致給付不能者，債權人得
      請求賠償損害。」此有民法第226 條第1 項足稽。查被告
      丙○因協議書約定，原應向被告喬崴建設公司請求分配、
      移轉約192 坪建物及其坐落土地所有權，再將其中約29坪
      建物及其坐落土地所有權移轉登記於原告等二人，以清償
      雙方間因協議書所生債之關係。詎因可歸責於被告丙○之
      事由，致所負移轉約29坪建物及其坐落土地所有權之債務
      ，陷於給付不能，自有過失，從而應負擔債務不履行之損
      害賠償責任。
 （2）系爭房地，即被告喬崴建設公司目前公開銷售中之「清水
      綠園」，號稱係「800 坪世界RESORT私密花園、五大VILL
      A 級會館」，依所提供之銷售報價，每32.65 坪之售價，
      3 樓係816 萬元，亦即每坪24萬9923元；6 樓係823 萬元
      ，亦即每坪25萬2067元 (原證四參照)。 足證系爭房地目
      前之交易行情，約每坪25萬元，是29坪共計約725 萬元整
      。此係原告等二人因被告丙○契約履行所可獲得之財產利
      益，卻因被告丙○拒不給付而全部受損害。原告自可請求
      被告丙○賠償之。亦足證被告辯稱應以每建坪12萬換算價
      額或賠償云云，有違市場交易行情，自難憑採。
   2、若被告等二人僅基於脫免一人之給付義務，竟共謀加損害
      於原告，應負擔共同侵權行為之損害賠償責任。詳言之：
 （1）按「故意以背於善良風俗之方法，加損害於他人者亦同。
      」「數人共同不法侵害他人之權利者，連帶負損害賠償責
      任。」此分別有民法第184 條第1 項後段及第185 條第1
      項足稽。
 （2）查被告等二人均明知被告丙○對原告等二人負有前開移轉
      建物及土地之債務，竟僅為脫免被告丙○之給付義務，互
      相謀議，而逕自處分兩人間之債權債務，意圖使被告丙○
      陷於無資力，以損害原告等二人之債權。所為難謂非以背
      於善良風俗之方法，加損害於原告等二人，是依民法第18
      4 條第1 項後段及第185 條第1 項規定，自應對原告等二
      人負擔共同侵權行為之損害賠償責任。其損害賠償之金額
      同前。
（八）併為聲明：
  1、先位起訴聲明：
     被告喬崴建設股份有限公司應將座落台北縣土城市○○○
     段外冷水坑小段177 地號土地上即將完工建物乙幢（尚未
     編訂門牌號碼，暫稱：台北縣土城市○○路清水綠園E8棟
     4 樓）及其基地所有權持分於建築完成時辦理所有權移轉
     登記於被告丙○後，再由被告丙○辦理所有權移登記於原
     告乙○○、丁○○共有。
  2、備位起訴聲明：
     被告丙○、被告喬崴建設公司應連帶給付原告乙○○、丁
     ○○7,250,000 元整暨自起訴狀繕本送達翌日起至清償日
     止按年息百分之五計算之利息。
三、被告丙○則以：
（一）不爭執部分：
  １、被告丙○於民國62年7 月17日與原告乙○○之父唐家隆及
      訴外人歐陽中康簽訂不動產買賣契約。
  ２、兩造於81年9 月9 日簽訂之協議書。
（二）、爭執部分：
  １、62年7 月17日與81年9 月9 日所簽訂之契約均已逾15年，
      原告等之請求權因15年不行使而時效消滅。
  ２、被告喬崴建設公司與祭祀公業間之合建契約不是第三人利
      益契約。
  ３、原告就第62年7 月17日日間之契約因有尾款未給付，有債
      務不履行情事，後因時效消滅，被告丙○得拒絕給付。
  ４、坐落台北縣土城市○○○段外冷水坑小段177 地號土地係
      祭祀公業曹李氏的土地，為派下員公同共有之財產，依祭
      祀公業規約規定，祭祀公業祖產的處分應經全體派下員過
      半數之同意行之，被告丙○本人並無處分權，被告丙○與
      原告所為買賣契約及協議書無效。
  ５、被告丙○與原告簽訂協議書是被逼迫的情況下書立。
  ６、被告稱因故意過失而時效消滅或陷於給付不能時，有權主
      張債務不履行之損害賠償
（三）被告丙○於62年7 月17日與原告之父唐家隆及訴外人歐陽
      中康就坐落台北縣土城市○○○段外冷水坑小段177 地號
      內約32坪土地及上房屋即門牌土城市○○路12號簽訂不動
      產買賣契約，在契約的附約第三條記載：「前開不動產係
      屬祭祀公業土地，迄今未辦理管理人之繼承，如爾後辦妥
      繼承後，甲方欲辦產權登記，要管理人簽章同意時，則乙
      方應負責，不得推諉」等語，有附約的條件，乃因被告丙
      ○在62年間係曹李氏祭祀公業的管理人，被告丙○在擔任
      管理人期間也沒有任何推諉情事，到了69年，被告丙○即
      沒有擔任曹李氐祭祀公業的管理人，如今曹李氏的管理人
      是曹盛浴，依附約第四條規定：「本宗需繳政府之田賦實
      物，甲方於本約成立日起按期繳白米拾公斤，（即全年二
      十公斤）交付乙方」等語，原告依約應給付田賦，原告於
      繳納十年後即拒不繳納田賦實物，被告丙○並沒有債務不
      履行情事，該契約簽約至今已逾35年，原告等之請求權因
      15年不行使而時效消滅，依民法第125 條規定，請求權時
      效為15年，原告請求權已逾請求權時效，被告主張時效消
      滅的抗辯，62年7 月17日的契約算至77年7 月17日止，81
      年9 月9 日的契約算到96年9 月9 日為止，都已超過15年
      ，被告丙○主張時效消滅的抗辯，兩造間也沒有約定請求
      權不能行使的情形。
（四）祭祀公業曹李氏與被告喬崴建設公司固有簽訂分配房屋的
      約定，但該契約並示是第三人利益契約，原告自不得依祭
      祀公業與被告喬崴建設公司間之契約請求給付。
（五）就62年7 月17日契約的附約第三條記載：「前開不動產係
      屬祭祀公業土地，迄今未辦理管理人之繼承，如爾後辦妥
      繼承後，甲方欲辦產權登記，要管理人簽章同意時，則乙
      方應負責，不得推諉」等語，契約附有條件，乃因被告丙
      ○在62年間係曹李氏祭祀公業的管理人，被告丙○在擔任
      管理人期間也沒有推諉情事，到了69年，被告丙○即沒有
      擔任曹李氐祭祀公業的管理人，如今曹李氏的管理人是曹
      盛浴。依附約第四條規定：「本宗需繳政府之田賦實物，
      甲方於本約成立日起按期繳白米拾公斤，（即全年二十公
      斤）交付乙方」等語，原告依約應給付田賦，原告於繳納
      十年田賦實物後，即拒不繳納田賦實物，也拒繳尾款5000
      元，被告丙○自得拒絕給付。
（六）被告喬崴建設公司興建房屋時，原告有書立房屋拆除同意
      書，祭祀公業已經給了丁○○土角厝每坪補償費1 萬5000
      元，磚造房子每坪補償2 萬元，原告已得到了40多萬元補
      償費，錢是由第三人廣一建設有限公司先行墊款。原告自
      稱與被告丙○於81年9 月9 日有簽訂協議書等語，乃因被
      告丙○、曹盛浴與廣一建設公司有簽訂土地合建契約，依
      約定曹李氏祭祀公業要先拆屋將土地交給廣一建設公司興
      建房屋，原告堅持簽訂協議書否則不交出土地，該協議書
      是被告丙○被迫的情況下簽訂，被告丙○依法撤銷該意思
      表示。
（七）被告丙○與被告喬崴建設公司所簽訂之合建契約，原本是
      由被告丙○選擇房屋或以補償房價的方式，由於被告丙○
      一直未選擇房屋，已超過了被告喬崴建設公司選擇房屋的
      期間，被告丙○只能依補償房價方式處理。
（八）被告丙○與原告所簽訂之買賣契約及協議書之土地係祭祀
      公業曹李氏的土地，為派下員公同共有財產，依祭祀公業
      規約（被證一），祭祀公業祖產的處分應經全體派下員過
      半數之同意行之，被告丙○無處分權，被告丙○所為買賣
      契約無效。
（九）原告以若被告等之故意過失而時效消滅或陷於給付不能時
      ，以備位聲明主張債務不履行之損害賠償，原告之請求權
      即因時效消滅，被告為消滅時效的抗辯後，原告之移轉登
      記不動產的請求權並不因丙○的時效抗辯事由，而發生原
      告取得債務不履行之損害賠償請求權，原告自無從主張債
      務不履行損害賠償。
（十）併為聲明：原告之訴駁回。
四、被告喬崴建設公司則以：
（一）原告係依81年9 月9 日協議書之內容主張如訴之聲明所示
      之請求，而協議書之甲方當事人原為唐家隆、丁○○，乙
      方為丙○。今原告乙○○主張唐家隆已於84年11月22日死
      亡，而提出遺產分割協議書主張協議書所生之權利義務由
      伊一人單獨繼受唐家隆之當事人地位，並連同原告曾煥明
      向被告為上開請求。惟最高法院73年台上字第1573號民事
      判例要旨謂：「當事人之一方將其因契約所生之權利義務
      ，概括的讓與第三人承受者，係屬契約承擔，與單純的債
      權讓與不同，非經他方之承認，對他方不生效力。」。就
      本案而言，原告乙○○縱使合法繼受唐家隆之當事人地位
      ，惟觀諸遺產分割協議書之內容可知，唐家隆於上開協議
      書中所生之權利義務全部歸由原告乙○○所有、負擔。可
      見，此等行為屬契約之承擔。依上開民事判例可知，契約
      承擔非經他方當事人之承認，對他方不生效力。是以，被
      告丙○既尚未承認此等契約承擔之行為，原告乙○○自不
      得行使或負擔協議書上之權利義務。
（二）原告主張被告喬崴建設公司與第三人曹李氏祭祀公業簽訂
      合建契約，約定被告丙○得直接向被告喬崴建設請求合建
      案中之192.6 建坪。而丙○怠於行使合建契約中之選屋權
      利，故行使代位權依上開協議書之約定先位請求被告喬崴
      建設應將被告丙○所分得之房地中約32坪辦理所有權移轉
      登記予被告丙○，再由被告丙○移轉所有權予原告。惟查
      ：
   1、被告與曹李氏祭祀公業達成合建協議後，派下員可依下列
      方式行使派下員權利：A 、放棄分屋全部採用現金分配，
      或分得之房屋坪數過小而未達分屋資格者，以現金分配，
      現金分配價為每坪12萬元。B 、派下員已達分屋資格，但
      分得之坪數未及一戶房屋之坪數時，可向被告喬崴建設增
      購房屋坪數，於增購31.6坪內，每坪價格為13萬5000元。
      超過31.6坪以上，每坪價格為15萬元。C 、派下員分得之
      房屋坪數超過房屋之實際坪數而有剩餘坪數且不願增購者
      ，就超過之剩餘坪數，同意放棄分屋，改採現金分配，現
      金分配價為每坪12萬元。而派下員若同意以上開方式為現
      金分配時，於合建房屋完工交屋時可向被告喬崴建設領取
      價金。就本案而言，被告丙○於合建之初早已以派下員之
      身份行使選擇權，選擇放棄分屋全部採用現金分配，故被
      告喬崴建設所負之債務業已特定為金錢債務，原告此時自
      不得再行代位被告丙○以派下員身分行使分屋選擇權。基
      上所陳，被告丙○僅得於合建房屋完工之後向被告喬崴建
      設請求以派下員身分所分得之款項，不得再行請求分配房
      屋，故原告代位請求被告應將丙○所分得之房地移轉所有
      權予伊之主張，顯無理由。
   2、退萬步言，縱鈞院認為原告之先位聲明主張為有理由，然
      上開協議書第一條約定：「乙方同意於該公業與建商合建
      大廈乙方所分得之房屋，甲方可分得參拾貳坪（含公共設
      施及陽台）作為補償，但因甲方承買本房屋尚有尾款新台
      幣伍仟元正尚未付清，依原契約總價新台幣伍萬伍仟元正
      ，甲方同意按比例5/55由乙方扣抵甲方可分得之坪數參坪
      ，故甲方實際可分得之坪數為貳拾玖坪。（含公共設施及
      陽台）。」，第二條約定：「前條甲方實際可分得之貳拾
      玖坪（含公共設施及陽台）。除1 、2 、3 、4 樓及店面
      外，其餘乙方所分得之樓層任由甲方選擇，如坪數不足一
      戶時，甲方同意按當時建商出售之價格向乙方購買補足一
      戶。」，由上開之協議書內容可知，原告可請求分得之坪
      數為29坪，非32坪，且分得之樓層應排除1 、2 、3 、4
      樓及店面。
（三）就原告備位請求之部分，原告主張被告丙○為脫免對原告
      二人所負之債務，竟與被告喬崴建設互相謀議損害原告，
      有意將應分得之192.6 坪建物土地所有權直接讓與被告喬
      崴建設，使兩人間之債權債務關係消滅或陷於給付不能，
      依侵權行為向被告喬崴建設請求725 萬元。然查：
   1、如上所述，被告丙○基於派下員身份於合建案中選擇將所
      分得之坪數全部改採現金分配，且於合建房屋完工交屋後
      ，方得行使現金分配請求權，故被告喬崴建設並無原告所
      指與被告丙○互相謀議損害原告取得29建坪之侵權行為不
      法情事。
   2、退萬步言，縱鈞院認為原告向被告喬崴建設所主張之備位
      請求侵權行為之損害賠償為有理由，惟現金分配價為每坪
      12萬元，以原告得主張之29建坪計算，原告可向被告喬崴
      建設請求之金額為348 萬元。逾此金額之外，原告之其餘
      請求顯與法未合，自不得請求之。
（四）又原告主張依被告喬崴建設提出之被證4 土地合作興建房
      屋契約書之記載可知，被告丙○單獨列為契約之當事人，
      而依契約內容可知，合建契約之地主並無可選擇以現金代
      替給付之約定，亦無限制選擇否則喪失請求分屋之權利，
      而僅能以現金代替給付之約定。惟查，被告丙○為合建土
      地中坐落於台北縣土城市○○○段外冷水坑小段177 地號
      ，持分1 萬分之1 之所有權人（被證6） ，故被告丙○係
      以上開土地所有權人之地位與被告喬崴建設簽訂合建契約
      ，而非以祭祀公業曹李氏派下員之身份與被告喬崴建設簽
      訂合建契約。其次，原告於本案主張被告丙○將其身為祭
      祀公業曹李氏派下員所分得之權利轉讓與伊，而非代位主
      張被告丙○基於合建地主之當事人地位之合建權利。準此
      ，原告僅得代位主張祭祀公業派下員之權利，而不得代位
      主張被告丙○身為合建契約當事人之權利。故原告所言，
      顯無理由，其理甚明。
（五）併為聲明：原告之訴駁回。
五、二造對於被告丙○與原告乙○○之父唐家隆及原告丁○○三
    人於81年9 月9 日就台北縣土城市○○○段外冷水坑小段
    177 地號系爭土地簽訂之協議書，而訴外人唐家隆於84年11
    月22日死亡，有繼承人曾瓊瑤、唐桂英、唐桂珠、唐桂香、
    唐桂娥、原告乙○○、丁○○七人繼承，81年9 月9 日系爭
    協議書所生權利義務，歸由原告乙○○一人所有，本件81年
    9 月9 日系爭協議書所生權利僅係原告二人共有之事實均不
    爭執，合先明。
六、首應審酌81年9 月9 日系爭協議書之內容如何？
    查被告丙○於62年7 月17日與原告乙○○之父唐家隆及訴外
    人歐陽中康三人就台北縣土城市○○○段外冷水坑小段177
    地號系爭土地簽訂不動產買賣契約，被告丙○與原告乙○○
    之父唐家隆及原告丁○○三人於81年9 月9 日就系爭土地簽
    訂之協議書，協議書中記載訴外人歐陽中康將系爭土地持分
    轉售予原告丁○○，原62年7 月17日雙方簽之之不動產買賣
    契約書即同時作廢無效等語，所以，原62年7 月17日雙方簽
    之之不動產買賣契約書已作廢無效甚明，而81年9 月9 日系
    爭協議書第一條約定「乙方（即被告丙○）同意於該公業與
    建商合建大廈乙方所分得之房屋，甲方（即第三人唐家隆、
    原告丁○○）可分得參拾貳坪（含公共設施及陽台）作為補
    償，但因甲方承買本房屋尚有尾款新台幣伍仟元尚未付清，
    依原契約總價新台幣伍萬伍仟元正，甲方同意按比例5/55由
    乙方扣抵甲方可分得之坪數參坪，故甲方實際可分得之坪數
    為貳拾玖坪（含公共設施及陽台）。」，第二條約定「前條
    甲方實際可分得之貳拾玖坪（含公共設施及陽台）。除1 、
    2 、4 、12樓及店面外，其餘乙方所分得之樓層任由甲方選
    擇，如坪數不足一戶時，甲方同意按當時建商出售之價格向
    乙方購買補足一戶。」，第三條約定「甲方所選擇之房屋樓
    層含基地應有之持分，將來產權過戶予甲方時所應納之一切
    稅費及代書費歸甲方全部負擔。」，有協議書足稽（原證一
    參照）。被告丙○係第三人曹李氏祭祀公業之派下員，系爭
    土地為第三人曹李氏祭祀公業所有，被告丙○與原告乙○○
    之父唐家隆及原告丁○○三人協議該公業與建商合建大廈時
    ，被告丙○以派下員身分行使分屋部分，原告乙○○之父唐
    家隆及原告丁○○二人，得選擇房屋之樓層，分得之坪數為
    29坪（含公共設施及陽台），如坪數不足一戶時，原告乙○
    ○之父唐家隆及原告丁○○二人同意按當時建商出售之價格
    向被告丙○購買補足一戶，足見，81年9 月9 日系爭協議書
    之內容為該公業與建商合建大廈時，原告始選擇房屋之樓層
    （分得之坪數為29坪），如坪數不足一戶時，原告始得按當
    時建商出售之價格向被告丙○購買補足一戶，並無約定原告
    得出售房屋權利甚明。又81年9 月9 日系爭協議書之內容係
    約定第三人曹李氏祭祀公業與建商合建大廈時，原告始選擇
    房屋之事宜，與被告丙○係以土地所有權人之地位和被告喬
    崴建設簽訂合建契約無關，併此明。
七、次應審酌本件是否罹於時效而消滅？
    按消滅時效，自請求權可行使時起算，民法第128 條定有明
    文，依前項說明，81年9 月9 日系爭協議書之內容為第三人
    曹李氏祭祀公業與建商合建大廈時，原告始選擇房屋之樓層
    ，所以，自第三人祭祀公業曹李氏與建商合建大廈時，原告
    之請求權始可行使，本件消滅時效，自第三人祭祀公業曹李
    氏與建商合建大廈時起算，然查，被告喬崴建設公司於95年
    1 月18日與第三人祭祀公業曹李氏簽訂系爭合建分屋協議書
    ，被告丙○是否分得192.6 坪建物，有系爭合建分屋協議書
    可按，本件消滅時效，自自95年1 月18日訂立系爭合建分屋
    協議書時起算，原告之請求權自未因15年不行使而消滅。
八、又應審酌本件原告之分屋請求權是否已給付不能？
    被告喬崴建設公司於95年1 月18日與第三人祭祀公業曹李氏
    簽訂系爭合建分屋協議書，被告丙○分得192.6 坪建物，系
    爭合建分屋協議書第二條第2 、4 款規定，派下員選擇出售
    權利面積予被告喬崴建設公司面積為859.35坪，每坪12萬元
    計價，第三條第2 項規定，若有未登記選擇分屋之派下員，
    甲、乙雙方同意一律以出售權利面積方式處理之，被告丙○
    當時是已選擇出售192.6 坪建物權利面積，出售金額為23,1
    12,000元，制訂分配權利分屋統計表為系爭合建分屋協議書
    之附件，選擇出售權利建物面積及未登記選擇分屋於95 年1
    月18日訂立合建分屋協議書時已確定等情，被告二人均不爭
    執，足見，於95年1 月18日被告喬崴建設公司與第三人祭祀
    公業曹李氏訂立合建分屋協議書時，被告丙○已選擇出售全
    部分得之192.6 坪建物權利面積，以每坪12萬元計價，出售
    金額為23,112,000元，並未依81年9 月9 日系爭協議書由原
    告選擇房屋之樓層（29坪），於95年1 月18日系爭合建分屋
    協議書訂約時被告丙○已確定選擇出售全部分得之192.6 坪
    建物權利面積，無法再行使選擇房屋之權利，所以，原告之
    分屋請求權顯已給付不能。
九、再應審酌原告之先位之訴是否有理由？
    依前項說明，於95年1 月18日系爭合建分屋協議書訂約時被
    告丙○已確定選擇出售全部分得之192.6 坪建物權利面積，
    無法再行使選擇房屋之權利，原告之分屋請求權顯已給付不
    能。原告先位之訴請求被告喬崴建設公司應將座落台北縣土
    城市○○○段外冷水坑小段177 地號土地上即將完工建物乙
    幢（尚未編訂門牌號碼，暫稱：台北縣土城市○○路清水綠
    園E8棟4 樓）及其基地所有權持分於建築完成時辦理所有權
    移轉登記於被告丙○後，再由被告丙○辦理所有權移登記於
    原告乙○○、丁○○共有，因原告之分屋請求權顯已不能，
    原告之先位之訴請求，自屬無理由。
十、並應審酌原告之備位之訴之債務不履行之損害賠償請求權是
    否有理由？
（一）按因可歸責於債務人之事由，致給付不能者，債權人得請
      求賠償損害，有民法第226 條第1 項定有明文。依前開說
      明，被告丙○於95年1 月18日與第三人祭祀公業曹李氏訂
      立合建分屋協議書時，被告丙○已選擇出售全部分得之19
      2.6 坪建物權利面積，以每坪12萬元計價，出售金額為23
      ,112,000 元 ，並未依81年9 月9 日系爭協議書由原告先
      選擇房屋之樓層（29坪），致原告無法再行使選擇房屋之
      權利，所以，因可歸責於被告丙○之事由，致給付不能者
      ，原告自得請求被告丙○賠償損害甚明。
（二）81年9 月9 日系爭協議書第二條約定「前條甲方實際可分
      得之貳拾玖坪（含公共設施及陽台）。除1 、2 、4 、12
      樓及店面外，其餘乙方所分得之樓層任由甲方選擇，如坪
      數不足一戶時，甲方同意按當時建商出售之價格向乙方購
      買補足一戶。」，81年9 月9 日系爭協議書之內容為該公
      業與建商合建大廈時，原告始選擇房屋之樓層（分得之坪
      數為29坪），如坪數不足一戶時，原告得按當時建商出售
      之價格向被告丙○購買補足一戶，當時係約定以建商出售
      之價格為準，並無約定被告丙○出售房屋權利之價格為準
      ，所以，賠償損害亦應以95年1 月18日被告喬崴建設公司
      與第三人祭祀公業曹李氏訂立合建分屋協議書時，被告喬
      崴建設公司出售之價格為計標準算，始符合公平。
（三）95年1 月18日系爭合建分屋協議書第三條約定派下員增購
      建物面積，於增購31.6坪內，每坪價格為135,000 元。超
      過31.6坪以上，每坪價格為150,000 元等情，原告選擇房
      屋之樓層為29坪，在31.6坪內，每坪價格以135,000 元之
      價格為計標準算，始符合公平，原告請求被告丙○給付原
      告乙○○、丁○○3,915,000 元暨自起訴狀繕本送達翌日
      起至清償日止按年息百分之五計算利息之債務不履行之損
      害賠償，為有理由。逾上開範圍之請求，為無理由。
十一、末應審酌原告之備位之訴請求被告二人之共同侵權行為之
      損害賠償責是否有理由？
      按故意以背於善良風俗之方法，加損害於他人者亦同。數
      人共同不法侵害他人之權利者，連帶負損害賠償責任。分
      別有民法第184 條第1 項後段及第185 條第1 項定有明文
      。查被告丙○於95年1 月18日系爭合建分屋協議書訂約時
      選擇出售全部分得之192.6 坪建物權利面積，無法再行使
      選擇房屋之權利，致原告之無法行使分屋請求權，並無被
      告二人均明知被告丙○對原告等二人負有前開移轉建物及
      土地之債務，竟僅為脫免被告丙○之給付義務，互相謀議
      ，而逕自處分兩人間之債權債務，意圖使被告丙○陷於無
      資力，以損害原告等二人之債權之事證，被告二人自不應
      對原告二人負擔共同侵權行為之損害賠償責任，原告之備
      位之訴請求被告二人之共同侵權行為之損害賠償責，為無
      理由。
十二、綜上所述，原告依備位之訴之債務不履行之損害賠償請求
      權為之規定，請求被告賠償丙○3,915,000 元，及自97
      年4 月15日 (即起訴狀繕本送達翌日)起 至清償日止，按
      週年利率百分之5 計算之利息，為有理由，應予准許。逾
      上開範圍之請求及其餘對被告喬崴建設公司請求部分，均
      為無理由，均應予駁回。
十三、因本案事證已臻明確，兩造其餘主張、陳述及所提之證據
      暨攻擊防禦方法，經本院審酌後，認均與本案判斷結果無
      影響，毋庸再予一一審酌，附此敘明。
十四、結論：本件原告之訴為一部有理由，一部無理由，依民事
      訴訟法第385 條第1 項前段、第79條，判決如主文。
中    華    民    國    98    年    5     月    27    日
                  民事第二庭    法  官  張谷輔
以上正本係照原本作成
如對本判決上訴，須於判決送達後20日內向本院提出上訴狀
中    華    民    國    98    年    5     月    27    日
                            書記官  郭群裕

司法院資訊處製作；財團法人民間司法改革基金會備份。
